【裁判字號】    97,重上,41
【裁判日期】    971217
【裁判案由】    返還土地
【裁判全文】
臺灣高等法院臺中分院民事判決          97年度重上字第41號
上 訴 人    戊○○
訴訟代理人  王錦昌律師
複代理人    己○○
被上訴人    甲○○
訴訟代理人  林坤賢律師
            邱華南律師
上列當事人間請求返還土地事件，上訴人對於中華民國97年3月5
日台灣台中地方法院96年度重訴字第328號第一審判決提起上訴
，本院於97年12月3日言詞辯論終結，判決如下：
    主      文
原判決關於被上訴人先位之訴部分廢棄。
上開廢棄部分被上訴人在第一審之訴及假執行之聲請均駁回。
上訴人應給付被上訴人新台幣陸拾伍萬玖仟貳佰貳拾壹元及自民
國95年9月10日起至清償日止按年息百分之五計算之利息。
被上訴人其餘備位之訴駁回。
第一、二審訴訟費用由上訴人負擔二十分之一，其餘由被上訴人
負擔。
    事實與理由
一、被上訴人起訴主張：
（一）兩造於民國（以下同）95年8月3日簽訂不動產買賣契約書
      （下稱系爭契約），由被上訴人將坐落台中縣楊厝寮段楊
      厝寮小段第409、410地號土地（重測後地號為楊厝段1238
      、1237號，下稱系爭土地）出售予上訴人，並約定契約總
      價金新台幣（以下同）3036萬元，詎被上訴人依約將系爭
      土地移轉登記予上訴人後，上訴人竟藉詞系爭土地面積短
      少 376平方公尺，自行依契約總價款與系爭土地登記面積
      計算每平方公尺之單價，並自行扣除其主張之短少面積之
      價金 118萬0489元，拒絕交付該尾款，被上訴人嗣即發函
      催告上訴人應給付差額，上訴人仍不依契約本旨給付尾款
      ，依約被上訴人即得解除系爭契約，並委請律師發存證信
      函解除系爭契約，上訴人於96年 6月25日收受該信函。按
      兩造系爭契約本旨，乃依系爭土地之現狀為買賣，並無面
      積短少或增加時互為找補之約定，被上訴人雖願意解除契
      約，並將所收價金附加利息退還上訴人，惟上訴人堅持以
      扣款方式解決，爰提起本件訴訟。並依民法第 259條規定
      之契約解除後之回復原狀請求權或民法第88條撤銷錯誤之
      意思表示（被上訴人就系爭契約乃依上訴人主張之應依實
      測面積買賣，有錯誤認知），請求返還不得當得利。先位
      聲明求為判決：(一)上訴人應將系爭土地所有權移轉登記予
      被上訴人。(二)願供擔保請准宣告假執行。另法院如認為被
      上訴人解除或撤銷系爭契約無理由，則依系爭契約，上訴
      人擅自扣除之尾款，被上訴人自得請求該款，爰備位聲明
      求為判決：上訴人應給付被上訴人 118萬0489元及自依約
      應給付尾款之翌日（系爭土地於95年9月6日移轉登記予上
      訴人，依約三日內應給付尾款）起（即95年 9月10日）至
      清償日止計算之法定遲延利息。
（二）按土地買賣之面積均以土地登記簿或權狀所載面積為標示
      ，被上訴人向前手購買系爭土地時，也是以土地登記簿或
      權狀所載面積為買賣標示。只要辦理產權過戶登記時，地
      政事務所所核發買受人為所有權人之土地所有權狀，其面
      積與原權狀面積或土地登記簿登記面積相符，即符合買賣
      雙方之約定。此為歷來民間之土地交易方式，如要以實測
      面積為準，而不以土地登記簿或權狀所登載面積為準，則
      必須另明文規定，並就增加或短缺之面積，其面積可以容
      忍增加或短缺面積之上下限為多少，應如何為價格增減之
      計算標準，皆應明示規定。否則只要地政事務所依權狀面
      積或土地登記簿所載面積而辦理產權移轉登記時，自屬合
      於買賣契約依權狀登載面積之標示移轉產權之約定。本案
      系爭土地經地政事務所核發新的所有權狀，無論土地登記
      簿謄本或經由地政事務所核發所有權人為戊○○（即上訴
      人）之系爭權狀，皆與系爭契約雙方所標示之面積相符，
      並無所謂面積短少之問題。如上訴人認為實測面積有短少
      ，應由被上訴人負瑕疵擔保責任，則實測面積若大於權狀
      登載面積時，被上訴人亦僅能交付與買賣契約所標示相符
      之權狀，上訴人是否會主張被上訴人所交付之所有權狀上
      所登載面積與兩造所簽買賣契約所標示面積相符，而拒絕
      被上訴人依實測面積所增加之土地面積向上訴人為追加土
      地款之請求？其理甚明。
（三）本案經內政部國土測繪中心重測認定面積並未減少118 坪
      ，而約僅50坪左右，或許上訴人認為重測後之面積有短缺
      ，即屬於出賣人交付土地有短缺，然依被上訴人從前手過
      戶取得系爭土地，亦係以地政事務所所載面積即權狀面積
      做為買賣依據，本案買賣時，被上訴人亦以同樣的條件做
      為買賣，並非以坪計算。證人丁○○於96年12月 5日出庭
      作證時證稱：「從事代書工作」、「……我有問是否註記
      一坪多少錢，但是現場有人有聲音，叫我寫總價就可以了
      。我就按照這樣寫下去。我要下筆之前，郭先生（指上訴
      人）有提出這塊土地和隔壁鄰地有電線桿，懷疑是否占用
      陸地。郭先生說占用的深度如果有超過一米以上，要減價
      ，吳小姐（指被上訴人）不同意寫這條。」、「我把契約
      寫完之後，我就當場跟買賣雙方念條款，有解釋一遍，也
      有解釋到萬一有人占用時要排除的瑕疵問題，至於面積是
      否有減少並沒有談到。」、被告（即上訴人）訴訟代理人
      問：「既成巷道有電線桿，郭先生是否說電線桿有占用到
      系爭土地，若占用深度超過一米？」證人答：「是。他有
      提出這個疑義，但是吳小姐不同意。」等語。由上述證人
      所證述，可知簽約當時並沒有論及按坪計價，係以總價填
      寫，且談到系爭土地被占用要排除的瑕疵時，被上訴人不
      同意減價。足證兩造之買賣是以現況買賣，並以總價為計
      算方式。另證人丙○○於原審96年10月 3日作證時更明確
      證稱：「……另外一個介紹人蔡重明有向賣主說土地丈量
      有多出來，賣主說多出來是買的人福氣。」益見買賣雙方
      為總價買賣。依買賣雙方之認知，只要系爭土地完成產權
      登記後，在土地登記簿謄本所記載之面積或地政事務所所
      核發所有權人為戊○○之本案系爭土地之面積與買賣面積
      相符，自屬被上訴人依約履行，即無瑕疵擔保責任可言。
      上訴人所主張實測面積與權狀登載面積有短缺，非屬可歸
      責於被上訴人之事由，兩造之間在買賣契約並未特別強調
      或加註以實測面積做為買賣土地計價之基準，亦未言明實
      測面積與權狀登載面積不符時該如何處理，例如在減少時
      ，是否應扣款？在增加時，是否應增加給付？因此，兩造
      買賣契約，並未就土地面積之計算特別說明按土地實測面
      積計價，而不以權狀登載面積計算，為特別之規定。且未
      就實測面積日後與權狀登載面積有所增減時，就該增減應
      以每坪或每平方公尺多少元計價做為找補之基礎做特別之
      規範，上訴人自無權就被上訴人所交付之權狀，其上所載
      面積業已符合兩造不動產買賣面積標示之下，尚可以請求
      被上訴人必須就實測面積不足部份負減價或賠償之責。故
      上訴人所主張必須以實測面積做為雙方不動產買賣之計價
      基礎，並無依據。上訴人拒絕給付依約所應給付之土地尾
      款，自屬構成違約。
（四）上訴人稱被上訴人於立約時，明知系爭土地實際面積有短
      缺，清水地政事務所亦知悉土地面積短少云云，完全出於
      個人推測或揣測。本件系爭土地自57年 2月23日土地登記
      簿登載409及410地號土地之面積分別各為3758平方公尺及
      5912平方公尺，其間歷經3次移轉，被上訴人於86年6月21
      日自前手取得本案系爭土地，直至95年 8月25日移轉登記
      予上訴人，地政事務所土地登記簿登載之面積並未為任何
      增減，亦從未申請複丈測量，上訴人以被上訴人持有系爭
      土地已逾10年，即認為清水地政事務所及被上訴人於出售
      系爭土地時，已知本案系爭土地實際面積與權狀登載面積
      不符，完全背於經驗法則及論理法則，不足採信。
（五）本案買賣當時，即按照台灣歷年來之傳統交易方式，以權
      狀登載標示為買賣，並以產權完成移轉登記時，新的所有
      權狀所載面積符合登載面積之標示，自屬完全履約。雙方
      當時並無刻意強調以每坪計算單價，更無論及實際面積與
      權狀登記面積不符時，無論增或減，該如何找補之問題。
      證人丙○○於原審證稱：「……可以確定是依照權狀去買
      賣的，沒有談到要測量，然後互相找補。」證人乙○○於
      原審亦證稱：「……沒有講的很清楚一平方公尺多少錢，
      我們不是算平方公尺，是算坪的。最後有沒有談一坪多少
      錢我不清楚。他們出價時我只是傳話而已。」原審法官提
      問：「戊○○說系爭土地和登記的面積不一樣，當初買賣
      的時候雙方對土地的面積是如何約定的？」證人亦答：「
      我沒有完全參加，我不是很清楚。介紹是很迂迴的。」等
      語。由證人乙○○、丙○○上述證詞，可證明本案買賣雙
      方並非按坪計價，更無論及系爭土地實測面積與權狀登載
      面積不符時應如何處置之問題。另證人丁○○於原審具結
      證稱：「……我有問是否註記一坪多少錢，但是現場有人
      有聲音，叫我寫總價就可以了。我就按照這樣寫下去。」
      亦足證在買賣簽約當時是以總價做為計算系爭土地買賣之
      價格。上訴人之上訴為無理由。並聲明：(一)上訴駁回。(二)
      訴訟費用由上訴人負擔。另備位訴之聲明：上訴人應給付
      被上訴人118萬0489元，及自95年9月10日之日起至清償日
      止，依年息百分之五計算之法定利息。
二、上訴人則以：
（一）系爭土地面積短少（物之瑕疵）有台中縣清水地政事務所
      函可憑，系爭契約明載系爭土地之面積（權狀登記面積）
      及總價，上訴人自得依此計算每平方公尺之單價，並扣除
      短少部分之價金，被上訴人故意不告知系爭土地面積短少
      ，解約自非合法。又系爭契約載明系爭土地面積及總價金
      ，被上訴人復一再表明依權狀面積買賣，足證被上訴人就
      系爭契約標的物之認知並無錯誤，其主張依錯誤意思表示
      之法律規定撤銷其意思表示，亦非有據。上訴人於96年 5
      月25日委任王錦昌律師發函給被上訴人，告以面積合計短
      少 376平方公尺，被上訴人乃於96年6月5日以存證信函回
      覆上訴人，謂：「按王錦昌律師所發之律師函所言，因系
      爭土地實際面積短少，故台端僅須支付尾款 181萬9511元
      整云云，惟台端與敝當事人簽訂契約時，約明本件買賣係
      依土地所有權狀上所登記之面積為準，非依實際面積為準
      ，雙方也無約定每平方公尺單價若干，故台端來函主張依
      實際面積來計算應付尾款價金，與雙方間之約定不合。」
      並不爭執實際面積短少之情事，而認本件買賣係依土地所
      有權狀上所登記之面積為準，非依實際面積。另被上訴人
      於96年 6月25日又以存證信函給上訴人，亦僅表明上訴人
      尚有尾款118萬0489 元未清償之語，對於上訴人告以土地
      實際面積短少之事，避而不談。之後再以存證信函謂：「
      敝當事人一再表示本案並非按實際坪數為買賣，而是依權
      狀面積或土地登記簿謄本所載面積為準，而為買賣」、「
      如台端認為買受本案系爭土地，因測量而發生實際坪數與
      權狀登記坪數不符時，敝當事人同意雙方合意解除契約」
      等語，間接承認土地坪數不足之情事。且於原審96年9月5
      日言詞辯論庭自認：「（法官問：對於歷次給付之買賣價
      金均已支付，除上訴人扣除面積不足額的 118萬0489元外
      ，是否不爭執）答：不爭執」，此後的96年10月 3日、96
      年11月14日、96年12月5日、97年1月30日的辯論庭，被上
      訴人對於上訴人主張面積短少之事實，亦不爭執。
（二）系爭契約之買賣標的物，依契約書第 1條及買賣標的物欄
      所載，地號 409之土地面積記明3758平方公尺持分全部，
      地號 410之土地面積記載為5912平方公尺持分全部。依契
      約第 2條記載買賣價款合計3036萬元。是故，3036萬元之
      價金所買之土地，其面積合計應為9670平方公尺，系爭二
      筆土地之所有權狀及土地登記簿謄本所載面積亦復如是，
      亦為被上訴人所不否認。證人林永勝於96年11月14日原審
      辯論庭證稱：「問：兩筆共2925.175坪，談到是每坪 1萬
      0500元成交，價金3071萬4337元，我當事人還有出價變成
      三千萬元，作整數，後來（尾數）71萬4337元各出一半，
      變成3036萬元，打契約時代書說是否將每坪的基準數寫下
      去，但是雙方說不用，就寫整數就可以了。以不動產土地
      權狀面積去算，是否有這回事？答：有。但是在寫契約之
      前就有說過。」、「問：簽約當天有無說過這些事？答：
      有，但是我不確定是簽約那天講的，我不是很確定。曾經
      在雙方交易過程當中有說過這些話」、「我印象中，還沒
      有寫契約之前有如剛剛過程般所討論價金，但是寫契約當
      天有沒有講，我就沒有印象」等語，明白證稱總價金3036
      萬元，係以每坪 1萬0500元及面積合計為2925.175坪為計
      算價金之基礎，經過討價還價的結果，而以3036萬元之價
      金成交。是故，本件買賣因討價還價之結果，致未於買賣
      契約書上記載原先議價之每坪 1萬0500元，也未重新以成
      交總價3036萬元除以總坪數2925.175坪，而得每坪之單價
      將之載於契約書上，然此乃方便權宜措施使然，並非兩造
      間之買賣雙方未以單價為計算土地價金之標準，更非是土
      地面積無關價金之議定。現今寸土寸金，謂雙方買賣土地
      ，不以土地面積核算土地價金，殊屬不可想像，有違經驗
      及論理法則，且明顯違反法律規定。況本件買賣並非專就
      特定地號為買賣，亦即買受人所重視者並非僅係該特定地
      號之土地，而不重視土地面積與價金之相互關係。即退步
      而言，無論本件土地買賣屬於前揭所示的何種買賣，出賣
      人就土地面積短少，最低程度亦必負物之瑕疵擔保責任。
      被上訴人並一再主張：「原告於買賣當時已聲明以權狀面
      積做為買賣，根據土地登記簿謄本上所顯示被告所取得本
      案系爭二筆土地之面積分別為5912平方公尺及3758平方公
      尺」等語。顯見上訴人於立約時，因相信被上訴人之說明
      、買賣契約書與土地所有權狀及土地登記簿謄本之記載，
      當然確信向被上訴人所購買之系爭二筆土地之面積，分別
      係3758平方公尺及5912平方公尺，合計為9670平方公尺，
      而以此面積為計算價金之標準，因而以3036萬元成交買受
      之，原判決謂本件買賣土地面積即令有減少，出賣人不負
      找補之責任，有違常情常理。
（三）依土地登記謄本所載，被上訴人取得土地之原因發生日期
      為86年5月21日，登記取得所有權日期為86年10月6日，迄
      至立約日期之95年8月3日，已有十年以上，則被上訴人當
      然知道土地實際面積不足買賣契約及權狀所載面積之情事
      ，竟然隱瞞上訴人，不於契約書上言明，而於訂立該土地
      買賣契約時，再刻意不告知上訴人，仍於契約書上記明40
      9地號面積3768平方公尺、410地號土地面積5912平方公尺
      ，並一再於立約時刻意聲明強調以「權狀面積為買賣」等
      語，足見被上訴人早知土地面積短少之情事。另參酌被上
      訴人一再強調「被上訴人於出賣系爭土地當時已聲明以權
      狀面積做為買賣」。若是，足徵被上訴人於立約時即明知
      土地面積短缺之事，竟然不告知上訴人，於買賣契約書上
      仍記載409地號面積3758平方公尺，410地號面積5912平方
      公尺。另參以買賣契約書上被上訴人連稅賦問題、鑑界費
      用及農用證明由誰負擔、土地上有農作物及其處理細節等
      均鉅細糜遺記載清楚，竟對於土地面積短缺隻字不提，刻
      意隱瞞甚明。
（四）另據證人丙○○96年10月 3日於原審證稱：「另外一個介
      紹人蔡重明有向賣方說土地丈量有多出來，賣主說多出來
      是買的人福氣」等語。苟若屬實適足以證明被上訴人與該
      證人均事前知悉系爭土地面積有短少之情事，故示大方說
      ：「多出來是買的人福氣」，而不明言：「土地丈量若有
      短少，是賣方的福氣」，更足見被上訴人之居心。是故被
      上訴人以意思表示錯誤為由依民法第88條規定，撤銷系爭
      買賣契約之意思表示，顯無理由。而依民法第 354條、第
      355 條之規定，被上訴人當然應負瑕疵擔保責任，上訴人
      依民法第359條、第264條第 1項規定請求減少價金並拒絕
      支付，於法有據。則被上訴人請求該部分價金給付，以及
      以此部分價金未付為由解除契約，均於法無據，資為抗辯
      。並聲明：(一)原判決廢棄。(二)被上訴人在第一審之訴及假
      執行之聲請均駁回。(三)第一、二審訴訟費用由被上訴人負
      擔。
三、本件兩造不爭執事項及爭點：
（一）兩造不爭執事項：
    1.兩造於95年8月3日簽訂系爭契約，由被上訴人出賣坐落台
      中縣楊厝寮段楊厝寮小段第409、410地號土地予上訴人。
    2.被上訴人已將上開土地移轉登記予上訴人。上訴人已交付
      買賣價金2736萬元，依買賣契約書約定之總價金，上訴人
      尚有118萬0489元未給付被上訴人。
    3.系爭兩筆土地，經內政部國土測繪中心於97年辦理地籍重
      測，重測後上開第409地號變更為楊厝段1238地號，面積0
      .361544公頃，第410地號變更為楊厝段1237地號，面積0.
      588853公頃。
（二）兩造爭執要點：
    1.上訴人不給付 118萬0489元，是否違約，被上訴人得據以
      解除或意思表示錯誤撤銷系爭契約，並依不當得利法律關
      係，請求上訴人將上開土地移轉登記予被上訴人？
    2.如認被上訴人不得解除或撤銷系爭契約，是否得依系爭契
      約請求上訴人給付尚欠之尾款118萬0489元？
四、得心證之理由：
（一）本件被上訴人起訴主張兩造於95年8月3日簽訂不動產買賣
      契約，將其所有系爭土地出售予上訴人，約定買賣總價30
      36萬元，並已依約將系爭土地移轉登記為上訴人所有。嗣
      上訴人因系爭土地面積經實測結果，較買賣契約所載即土
      地登記簿謄本所登載之面積短少 376平方公尺（俟經內政
      部國土測繪中心重測結果短少166.03平方公尺），乃自行
      依契約總價款與買賣契約所載面積換算每平方公尺之單價
      ，扣除土地短少之面積之價金計 118萬0489元，拒絕交付
      該買賣尾款等情，有提出之不動產買賣契約書、台中縣清
      水地政事務所函、內政部國土測繪中心函及函附之重測後
      成果圖（見本院卷第119至127頁）在卷可稽，且為上訴人
      所不爭執，自堪信以為真實。
（二）按解釋契約，固須探求當事人立約時之真意，不能拘泥於
      契約之文字，但契約文字業已表示當事人真意，無須別事
      探求者，即不得反契約文字而更為曲解。又解釋當事人所
      立書據之真意，以當時之事實及其他一切證據資料為其判
      斷標準，不能拘泥字面或截取書據中一二語，任意推解致
      失真意（最高法院17年上字第1118號、19年上字第28號判
      例意旨參照）。次按當事人主張有利於己之事實者，就其
      事實有舉證之責任，民事訴訟法第 277條前段定有明文。
      此所謂舉證係指就爭訟事實提出足供法院對其所主張者為
      有利認定之證據而言，若所舉證據，不能對其爭訟事實為
      相當之證明，自無從認定其主張為真正。又法院依自由心
      證判斷事實之真偽，不得違背論理及經驗法則，民事訴訟
      法第222條第3項定有明文。所謂論理法則，係指依立法意
      旨或法規之社會機能就法律事實所為價值判斷之法則而言
      。所謂經驗法則，係指由社會生活累積的經驗歸納所得之
      法則而言；凡日常生活所得之通常經驗及基於專門知識所
      得之特別經驗均屬之（最高法院91年度台上字第 741號判
      決參照）。
（三）本件被上訴人主張兩造買賣契約係以土地現狀為標的物，
      非以實測面積為準，惟為上訴人所否認，並稱買賣契約係
      以系爭契約所載即上開第 409地號面積3758平方公尺持份
      全部及第 410地號面積5912平方公尺持份全部為標的物等
      語。按被上訴人之主張，固有提出系爭契約書、郵局存證
      信函（見原審第 8至12、17、18頁）等資為證據，經詳核
      該契約書，並無本件買賣契約係以土地現狀為標的物，非
      以實測面積為準之內容記載；另存證信函之內容，乃上訴
      人實測系爭土地後，面積短少 376平方公尺，換算短少土
      地之價金 118萬0489元拒絕交付後，雙方就系爭契約之內
      容各自陳述，互有爭執而已，亦不足證明被上訴人所主張
      本件買賣契約係以土地現狀為標的物，而非以實測面積為
      之事實。另證人即本件買賣介紹人丙○○證稱：本件是依
      照權狀去買賣，沒有談到要測量，然後互相找補等細節，
      有說總價而已。甲○○（指被上訴人）只要賣土地謄本上
      記載之土地面積，總價3036萬元等語（見原審卷第43、44
      頁、本院卷第74、75頁）。證人即另一買賣介紹人乙○○
      稱：雙方買賣過程我沒有全程參加，不是很清楚，當時沒
      有講得很清楚 1平方公尺賣多少錢，是算坪的，兩筆土地
      換算是2925.17坪，總價金為3036萬元（見原審卷第 56至
      58頁）。證人即本件買賣契約之代書丁○○證稱：雙方前
      置議價時伊沒參與，到現場時價錢已談妥，關於面積增減
      的問題在簽約當時沒有聽到。當時簽約時是針對電線桿有
      無占用到道路的問題討論，與本件土地短少減少價金之爭
      執不同等語（見原審卷第71至73頁，本院卷第76、77頁）
      。另證人即本件買賣契約之介紹人蔡重明證稱：伊僅介紹
      兩造認識，不記得有談到如何處理之問題等語（見原審卷
      第71頁）。亦均不足證明被上訴人主張係以土地現狀買賣
      ，非以實測面積為準云云之事實。況證人乙○○於原審證
      稱：在寫買賣契約之前，有談到兩筆土地共 2925.17坪，
      每坪1萬0500元，價金共3071萬4337元，上訴人有出價300
      0萬元，後來尾數71萬4337元各出一半，變成總價金 3036
      萬元，寫契約時，代書說是否將每坪的基數寫下去，雙方
      說不用等語（見原審卷第58、59頁）。核與證人即代書丁
      ○○所證稱：寫契約時，雙方價錢已經談妥，伊有問是否
      註記一坪多少錢，現場的人說不用寫那麼長，寫總價就可
      以等語（見原審卷第72、73頁），若合符節。再證人丙○
      ○證稱：介紹人蔡重明有向被上訴人說土地丈量有多出來
      ，被上訴人說多出來是買的人（指上訴人）福氣等語（見
      原審卷第44頁）。益證本件雙方買賣，係以契約書所載之
      面積多少為標的物，始有丈量有多出來的面積，係上訴人
      福氣云云之說。綜上所述之證據均不能證明，被上訴人所
      主張本件買賣契約係以土地現狀，非以實測面積為準為真
      實，亦不足據以認定上訴人有違背契約之情形；此外被上
      訴人復未提出對其所主張者為有利認定之證據，揆諸上開
      說明，自難認被上訴人之主張為可採。又詳核本件系爭契
      約書內容，雙方於訂立契約時，就給付價金、費用負擔、
      土地上農作物處理等細節均詳予記載，買賣標的亦載明系
      爭第409地號面積3758平方公尺持份全部、第410地號面積
      5912平方公尺持份全部，再參以證人乙○○上開所證稱訂
      約前有談到以每坪單價計價等語之真意，應係以第409 地
      號3758平方公尺及第410地號5912平方公尺，合計9670 平
      方公尺為買賣標的物，此亦與社會上交易係以契約上內容
      之文義為權利義務依據之常情相符合。上訴人主張本件買
      賣契約係以契約上記載之第 409地號面積3758平方公尺及
      第 410地號面積5912平方公尺，合計9670平方公尺為買賣
      標的物，堪可採信。
（四）上訴人於本件買賣契約訂立後申請台中縣清水地政事務所
      實測系爭兩筆土地面積，經實測結果第409地號面積為360
      1平方公尺，第410地號面積為5963平方公尺，較買賣契約
      書所載之第409地號面積3758平方公尺、第410地號面積59
      12平方公尺合計9670平方公尺短少 376平方公尺，有該地
      政事務所函在卷可稽（見原審卷第 7頁）（嗣上開兩筆土
      地經內政部國土測繪中心重測，重測後地號為楊厝段第12
      38號面積0.361544公頃、第1237號面積0.588853公頃，有
      該中心及上開地政事務所函在卷可稽，見本院卷第 118至
      127頁）。則上訴人於96年5月25日委請律師發函被上訴人
      指系爭買賣土地短少376平方公尺，折算價金計118萬0489
      元，並拒絕給付該短少面積之價金（見原審卷第 6頁），
      其主觀上仍認本件買賣之標的物，較契約記載之面積短少
      ，被上訴人應依民法第354條第1項負物的瑕疵擔保責任，
      難認其主觀上有違約情事。被上訴人主張上訴人違約，依
      民法第 258條規定通知上訴人解除本件契約，並依同法第
      259 條規定回復原狀，請求上訴人應將系爭土地所有權移
      轉登記被上訴人，自難認有理由。又本件系爭契約載明兩
      造買賣土地為第409地號面積3758平方公尺，第410地號面
      積5912平方公尺，總價金為3036萬元，被上訴人亦不否認
      本件係依權狀面積買賣，足認其對系爭契約標的物之認識
      並無錯誤；況系爭土地經實測或重測結果，面積較契約所
      載短少，則可主張對系爭契約認知錯誤者，應係上訴人。
      被上訴人主張其對契約內容認知錯誤，依民法第88條規定
      撤銷意思表示，請求上訴人返還不當得利即已移轉所有權
      登記之系爭土地，亦難認有理由。原判決認被上訴人先位
      聲明有理由，判令上訴人應將系爭土地所有權移轉登記予
      被上訴人，自難維持，應將原判決此部分廢棄，改判被上
      訴人在第一審先位之訴駁回。又土地所有權移轉登記之判
      決，原屬強制執行法第 130條之命債務人為一定意思表示
      之判決，於確定判決後始得強制執行，而與宣告假執行之
      性質不同（最高法院49年台上字第1225號判例參照）。原
      審併宣告假執行，亦屬不合，一併駁回之。
（五）系爭土地經內政部國土測繪中心重測後，第 409地號為楊
      厝段第1238地號面積0.361544公頃、第 410地號為楊厝段
      第1237地號面積0.588853公頃，已如上詳述，較系爭契約
      所載第409地號面積3758平方公尺、第410地號面積5912平
      方公尺短少166.03平方公尺，為兩造所不爭執，以系爭買
      賣總價折算每平方公尺為3139.6元（3036萬元除以9670平
      方公尺），系爭土地短少之價格為52萬1268元（3139.6元
      乘以166.03平方公尺）。上訴人尚未給付價金為118萬048
      9元，此亦為兩造所不爭執，則上訴人依民法第354條第 1
      項規定，主張被上訴人應負物的瑕疵擔保責任，扣除該短
      少面積之價金52萬1268元，核屬有據。被上訴人備位聲明
      求為判令上訴人應給付65萬9221元（即0000000元減52126
      8元）部分及自應給付之翌日即95年9月10日起之法定遲延
      利息，為有理由，應予准許，超過部分為無理由，應予駁
      回。
（六）本件事證已臻明確，兩造其餘攻擊防禦方法及舉證，均與
      判決結果不生影響，爰不一一論述，附此敘明。
五、據上論結，本件上訴為一部有理由，一部無理由，依民事訴
    訟法第463條、第450條、第79條，判決如主文。
中    華    民    國    97    年    12    月    17    日
                  民事第五庭    審判長法  官  陳宗鎮
                                      法  官  王重吉
                                      法  官  鄭金龍
以上正本係照原本作成。
上訴人不得上訴。
被上訴人得上訴。
如對本判決上訴，須於收受判決送達後二十日內向本院提出上訴
書狀，其未表明上訴理由者，應於提出上訴後二十日內向本院提
出上訴理由書（須按他造人數附具繕本）。
上訴時應提出委任律師為訴訟代理人之委任狀。具有民事訴訟法
第四百六十六條之一第一項但書或第二項之情形為訴訟代理人者
，另應附具律師及格證書及釋明委任人與受任人有該條項所定關
係之釋明文書影本。
                                      書記官  鄭舜祐
中    華    民    國    97    年    12    月    18    日
                                                      Ａ


司法院資訊處製作；財團法人民間司法改革基金會備份。
